Inventaris van het archief van de Stichting Genootschap Engelandvaarders, (1914) 1940-2014
Nationaal Archief, Den Haag
Stichting Genootschap Engelandvaarders
Engelandvaarders
1914-2014
merendeel 1940-2014
I4
7.50 meter; 173 inventarisnummers.
Normale geschreven, getypte en gedrukte documenten, geen bijzondere handschriften.
Nationaal Archief, Den Haag
Het archief van het Genootschap bevat stukken over het bestuur, de persoonsadministratie en over activiteiten als reünies, herdenkingen en de uitgave van het tijdschrift ‘De Schakel’. Behalve gepubliceerde reisverhalen (in ‘De Schakel’ of in boekvorm) worden ook ongepubliceerde ontsnappingsverhalen en memoires van Engelandvaarders in het archief bewaard. Bovendien hebben enkele Engelandvaarders persoonlijke documenten (zoals brieven, fotoalbums en dagboeken) aan het Genootschap geschonken.
Archiefvorming
Geschiedenis van de archiefvormer
Het Genootschap
De Stichting Genootschap Engelandvaarders werd op 29 september 1969 te Amsterdam opgericht. De stichtingsacte werd op die datum verleden voor de Amsterdamse notaris P. de Jong. Het was een gevolg van diverse eerdere initiatieven om de onderlinge band en de idealen van voormalige Engelandvaarders uit de Tweede Wereldoorlog te verstevigen en verder vorm te geven. Vrijwel direct na de bevrijding had zich al een comité gevormd dat tot doel had reünies van Engelandvaarders te organiseren. Een eerste reünie werd georganiseerd op paleis Het Loo rond koningin Wilhelmina, ‘de moeder’ van de Engelandvaarders.
Zo’n 20 jaar ná de bevrijding, in 1965, werd er bij een aantal Engelandvaarders de behoefte gevoeld om de vroegere onderlinge band te herstellen of te verstevigen en de idealen van de Engelandvaarders, ‘durf, fantasie, zelfopoffering voor de vrijheid, en rebellie tegen zwakheden’ over te dragen op jongeren. Zij stelden voor om een Broederschap van Engelandvaarders op te richten om aan die doelstellingen vorm te geven. Dit idee ondervond zoveel steun onder de voormalige Engelandvaarders dat het reüniecomité zich zelf vervolgens ophief en zich aansloot bij die breder opgezette Broederschap. De oprichtingsvergadering van deze Broederschap vond plaats op 29 november 1965 in Den Haag ten huize van een der initiatiefnemers.
Teneinde de Broederschap ook in een goede juridische vorm te gieten werd er in 1969 gekozen voor de oprichting van een stichting, de Stichting Genootschap Engelandvaarders. De gekozen stichtingsvorm betekende onder meer dat een Engelandvaarder geen ‘lid’ kon worden van het Genootschap (een stichting kent alleen een bestuur, maar géén leden); Engelandvaarders werden door het bestuur ‘erkend’ en ‘geregistreerd’
Zie hiervoor de inventarisnummers 1-3 van dit archief.
.
Veel tijd werd er in de loop der jaren besteed aan de vraag wie zich ‘Engelandvaarder’ mocht noemen, of in andere bewoordingen: wanneer kon iemand als Engelandvaarder worden erkend en geregistreerd? Een antwoord op deze vraag was niet zonder belang, onder meer vanwege de mogelijkheid voor Engelandvaarders om in aanmerking te komen voor de uitkering van een verzetspensioen.
In de akte van oprichting van 29 september 1969 worden Engelandvaarders omschreven als
“..degenen, die zich gedurende de jaren negentienhonderd veertig tot en met negentienhonderd vijf en veertig uit de bezette gebieden naar Engeland hebben begeven, teneinde deel te nemen aan de strijd tegen de bezetters”.
Bij nadere beschouwing vond men deze definitie te ruim en te weinig precies en daarom werden in 1980 bij notariële akte de statuten gewijzigd waarbij ook een nieuwe definitie van de Engelandvaarder werd geformuleerd:
“Met voorbehoud van door het bestuur goed te keuren uitzonderingen, worden onder Engelandvaarders verstaan toenmalige Nederlanders of Nederlandse onderdanen die na de capitulatie van Nederland op vijftien mei negentien honderd veertig en uiterlijk op zes juni negentien honderd vier en veertig ‘D-day’, tegen de wil van de vijand enig bezet gebied behorende tot het Koninkrijk der Nederlanden, zoals zich dat bij het uitbreken van de Tweede Wereldoorlog heeft uitgestrekt dan wel enig ander door de vijand bezet of vijandelijk gebied, hebben verlaten met de bedoeling een persoonlijke bijdrage te leveren aan de geallieerde oorlogvoering”.
In zijn bestuursvergadering van 12 februari 1981 nam het bestuur van het Genootschap het navolgende besluit:
“In beginsel zullen de in Zwitserland gestrande E.V. door het genootschap EV kunnen worden geregistreerd –indien zij uiterlijk in het najaar van 1944 (Arnhem) in Engeland zijn aangekomen (slag bij Arnhem 17-24 Sept. ’44). Bij latere aankomst in Engeland zullen betrokkenen in beginsel niet als EV erkend worden. Echter alle aanvragen zullen individueel worden beoordeeld”.
En uit een aantekening van 10 mei 1995 blijkt nog een latere uitleg van de definitie van de Engelandvaarder:
“Wij (Bestuur Gen. E.V.) nemen nu (1985 en later) ook personen op in het namenbestand van E.V. die tijdens hun ontsnapping vanuit bezet gebied zijn gearresteerd en tot het eind van de oorlog in gevangenschap hebben doorgebracht, onder voorwaarde dat kan worden aangetoond dat zij onderweg waren naar geallieerd gebied en de intentie hadden een persoonlijke bijdrage te leveren aan de geallieerde oorlogsvoering (Meestal randgevallen !). De hierboven genoemde periode 14 mei 1940 (voor Zeeland enkele dagen later) en 6 juni 1944 blijft van kracht”
Voor uitgebreide informatie over de Engelandvaarders wordt hier verwezen naar de Amsterdamse dissertatie van Agnes Dessing, Tulpen voor Wilhelmina. De geschiedenis van de Engelandvaarders, Amsterdam 2004.
.
Activiteiten
Het Genootschap Engelandvaarders heeft in de loop van zijn bestaan diverse activiteiten ontplooid. De belangrijkste is toch wel het organiseren van de jaarlijkse reünie waarbij ook vaak beschermheer prins Bernhard aanwezig was. Ook werden er golfwedstrijden gehouden, een andere vorm van een reünie.
Jaarlijks worden de geboorte- en de sterfdatum van koningin Wilhelmina herdacht door het leggen van kransen in Delft en in Den Haag. Het Genootschap Engelandvaarders is verder ieder jaar nauw betrokken bij de diverse herdenkingen van hen die tijdens de Tweede Wereldoorlog zijn omgekomen, zoals op 4 mei bij de nationale dodenherdenking op de Dam in Amsterdam, bij het monument voor de omgekomenen bij het Englandspiel in Den Haag (er waren veel Engelandvaarders bij dat Spiel betrokken), en bij het Nationale Ereveld te Loenen waar in de kapel ook het Vijfluik met omgekomen Engelandvaarders geplaatst is. Deze tot Vijfluik uitgegroeide gedenkplaat was op 10 mei 1944 onthuld in het tehuis voor Engelandvaarders ‘Oranjehaven’ te Londen door koningin Wilhelmina
Zie voor een verslag van de onthulling het Londense Vrij Nederland van 20 mei 1944.
.
Tevens heeft er in de loop der jaren een Sociale Commissie bestaan die zich tot taak stelde om Engelandvaarders te helpen bij hun persoonlijke beslommeringen, zoals het in aanmerking doen komen voor verzetspensioenen en dergelijke. Ook de heer J.C. Davids, een Nederlander die gedurende de oorlog tijdens zijn verblijf in Madrid zich zeer verdienstelijk had gemaakt bij het in vrijheid stellen van vele Engelandvaarders uit het beruchte kamp Miranda de Ebro, werd in zijn latere levensjaren financieel ondersteund met behulp van de Sociale Commissie.
Op meer individuele basis hebben vele Engelandvaarders na de oorlog hun idealen van toen uitgedragen, onder andere door hun ervaringen te delen op scholen.
‘De Schakel’
Het belangrijkste middel om de onderlinge band van de Engelandvaarders te onderhouden en te verstevigen -velen woonden in het buitenland-, was het kwartaalblad ‘De Schakel’, dat in 1979 voor het eerst verscheen. In ‘De Schakel’ verschenen de mededelingen en berichten van het stichtingsbestuur, maar met name werden hierin de vele reisverhalen van Engelandvaarders op weg naar Engeland gepubliceerd en werden overleden Engelandvaarders met een In Memoriam herdacht. Engelandvaarder F.M. Beukers die redacteur van ‘De Schakel’ was van 1983 tot 1998 speelde hierbij een grote rol en maakte ‘De Schakel’ tot een spil in het levend houden van de onderlinge band.
Geschiedenis van het archiefbeheer
Het bestuur van het Genootschap heeft nooit een gecentraliseerd archief bijgehouden. Dat betekent dat dit archief uit dossiers bestaat die afkomstig zijn van diverse bestuurs- en commissieleden. Ieder hield zijn eigen dossier bij, al naar gelang de taak. Dossiers kunnen wat onderwerp betreft elkaar overlappen en soms ontbreken er ook dossiers.
De verwerving van het archief
Het archief is door schenking verworven.
Inhoud en structuur van het archief
2.19
Inhoud
Het archief van de Sichting Genootschap Engelandvaarders bevat stukken over de oprichting, het bestuur, de ‘leden’administratie, de werkzaamheden van de Sociale Commissie en over terugkerende activiteiten zoals reünies en herdenkingen. Een aparte rubriek is gewijd aan de uitgave van het kwartaalblad ‘De Schakel’. Door de reisverhalen en necrologieën zijn de jaargangen van ‘De Schakel’ een goede bron van informatie voor geïnteresseerden in Engelandvaarders. De reisverhalen geven de petit histoire weer, de details die bijvoorbeeld ontbreken in de processen-verbaal van de officiële verhoren van de Engelandvaarders door de Politie-Buitendienst in Londen
Deze verhoren zijn te vinden in het archief van het Ministerie van Justitie te Londen 1940-1945 (2.09.06) dat bewaard wordt in het Nationaal Archief te Den Haag.
. Een aantal Engelandvaarders schreven hun herinneringen en belevenissen later op, vaak voor hun kinderen. Sommigen gaven hun herinneringen in boekvorm uit. Nog al eens werd een exemplaar opgestuurd aan de redacteur van ‘De Schakel’. Veel van deze – gepubliceerde en ongepubliceerde – herinneringen zijn opgenomen onder de noemer ‘Documentatie’ in het archief van het Genootschap. Enkelen schonken hun hele ‘archief’ aan het Genootschap: die zijn terug te vinden in de rubriek ‘Gedeponeerde archieven en verzamelingen’.
Selectie en vernietiging
Vernietiging van archiefbescheiden heeft alleen plaatsgevonden in de financiële administratie. Met name is de grote hoeveelheid bank- en giroafschriften verwijderd en vernietigd. Financiële jaaroverzichten, kasboeken en dergelijke zijn bewaard, evenals een ruime selectie van de vele ingekomen rekeningen.
Aanvullingen
Ten tijde van de voltooiing van inventarisatie in 2015 bestaat de Stichting nog steeds. Het archief is derhalve ook nog niet afgesloten. Aanvullingen op dit bestand zijn er dan ook nog te verwachten.
Ordening van het archief
Bij de ordening van het archief is een tweedeling aangebracht tussen materiaal dat gevormd is door het bestuur van het Genootschap en de redactie van ‘De Schakel’ enerzijds en verzameld materiaal (memoires en reisverslagen van Engelandvaarders, documentatie, gedeponeerde archivalia en verzamelingen).
Aanwijzingen voor de gebruiker
Openbaarheidsbeperkingen
Volledig openbaar.
Materiële beperkingen
Een aantal stukken van dit archief verkeert in een slechte materiële staat, waardoor raadpleging niet mogelijk is. Dit is bij de beschrijving van deze stukken aangegeven met de opmerking: Niet raadpleegbaar.
Aanvraaginstructie
Openbare archiefstukken kunnen online worden aangevraagd en gereserveerd. U kunt dit ook via de terminals in de studiezaal van het Nationaal Archief doen. Om te kunnen reserveren dient u de volgende stappen te volgen:
U maakt een profiel aan op www.gahetna.nl, en logt vervolgens in
Via de archiefinventaris (alleen de beschrijvingen met rode nummers) selecteert u het gewenste archiefstuk door op de knop 'Reserveren' te klikken
In het volgende scherm geeft u aan op welke dag u het archiefstuk wilt inzien
Indien u zich bevindt in de studiezaal en een tafelnummer heeft ontvangen kunt u dit nummer vermelden. Als u geen tafelnummer heeft kunt u tafelnummer 777 laten staan
Vervolgens bevestigt u uw reservering door deze te versturen.
Verwant materiaal
Beschikbaarheid van kopieën
De inventarisnummers van dit archief zijn niet in kopievorm beschikbaar.
Beschrijving van de series en archiefbestanddelen
- Bestuur, A.
  - Bestuursvergaderingen en correspondentie, A.1.
    - Stukken betreffende de oprichting van de Stichting Genootschap Engelandvaarders., 1965-1973; 1; 1 omslag
    - Stukken betreffende de wijziging van de statuten en het ontwerpen van een Huishoudelijk Reglement., 1969-1981; 2; 1 omslag
    - Stukken afkomstig van mr W.G.K. Arendsen de Wolff, bestuurslid, betreffende de omvorming van het Comité Reünie Oud-Engelandvaarders tot Genootschap Engelandvaarders, correspondentie betreffende de reünie in 1967 te Delft en het ontwerp van een ‘Engelandvaarders stropdas’., 1965-1970; 3; 1 omslag
    - Notulen van vergaderingen van het bestuur van de Stichting Genootschap Engelandvaarders., 1978-2013; 4-8; 5 pakken
      - 1978-1988, 4
      - oktober 1984-november 1990, 5
      - juli 1993- augustus 2002, 6
      - juli 1978-november 1993, 7
        Afkomstig van de penningmeester.
      - 2003-2013, 8
    - Stukken afkomstig van de voorzitter van het Genootschap dr M.S. Kamminga., 1979-1981; 9; 1 pak
    - Stukken afkomstig van de voorzitter van het Genootschap mr F.Th. Dijckmeester., 1981-2000; 10-13; 4 pakken
      - 1981-1984, 10
      - 1984-1986, 11
      - 1986-1990, 12
      - 1990-2000, 13
    - Correspondentie van de secretaris van het Genootschap betreffende wetgeving inzake uitkeringen aan vervolgingsslachtoffers en buitengewoon pensioen voor verzetsdeelnemers, en de 80e verjaardag van J.G. van Niftrik., 1970-1977; 14; 1 omslag
    - Correspondentie van de secretaris van het bestuur., 1966-1989; 15-17; 3 pakken
      - 1966-1979, 15; 1 pak
      - 1980-1982, 16; 1 pak
      - 1976-1989, 17; 1 pak
    - ‘Algemene Correspondentie’ van de secretaris van het bestuur., 1986-2014; 18-21; 4 pakken
      - 1986-1992, 18
      - 1993-1997, 19
      - 1998-2003, 20
      - 2004-2014, 21
    - Correspondentie van het bestuurslid mr H.I. Borel Rinkes., 1973-1985; 22; 1 pak
    - Correspondentie van het bestuurslid mevrouw J.S.C. van der Touw-Reijers., 1978-1984; 23; 1 pak
    - Correspondentie van de penningmeester van het Genootschap Engelandvaarders., 1971-1996; 24; 1 pak
      Het betreft grotendeels rekeningen.
    - Financiële jaaroverzichten van het Genootschap Engelandvaarders., 1979-1998; 25; 1 omslag
      Het overzicht over 1995 ontbreekt.
    - Kasboeken van de penningmeester van het Genootschap Engelandvaarders en Aantekeningen betreffende betalingen met notities betreffende bestuursvergaderingen., 1973-1978; 26; 3 deeltjes
    - Correspondentie van het bestuurslid S.G. Timmers Verhoeven met de Belgische Union Nationale des Evadés de Guerre / Nationaal Verbond der Oorlogsontvluchten 14-18, 40-45., 1976-1994; 27; 1 omslag
    - Stukken met betrekking tot de website van het Genootschap Engelandvaarders., 2006-2013; 28; 1 omslag
  - Persoonsadministratie, A.2.
    - Correspondentie van het bestuurslid E.H. Doerrleben, voornamelijk betreffende de persoonsadministratie., 1981-1985; 29; 1 pak
      Door de stichtingsvorm kent het Genootschap geen ‘leden’; Engelandvaarders werden door het bestuur ‘erkend’ en ‘geregistreerd’.
    - Correspondentie betreffende nieuwe aanmeldingen van Engelandvaarders., 1970-2002; 30; 1 pak
    - Naam- en adreslijsten van Engelandvaarders, al dan niet erkend door het Genootschap., 1965-2001; 31; 1 pak
      Hierbij ‘Zwedenlijst’, ‘Zwitserlandlijst’, ‘lijst van Stafleden en Agenten B.I. en B.B.O. en van medewerkers van verzetsgroepen’, ‘Marine-lijst’.
    - Cartotheekkaartjes met namen en adressen van Engelandvaarders, alfabetisch op naam., ca 2000; 32-35; 4 pakken
      - A-H, 32
      - IJ-S, 33
      - T-Z, 34
      - A-Z, 35
    - Ingekomen adreswijzigingen., 2005-2014; 36; 1 omslag
    - Kopieën van verhoren van een aantal Engelandvaarders door de Politie-Buitendienst van het Ministerie van Justitie te Londen., 1942-1944; 37; 1 omslag
    - Overlijdensberichten van Engelandvaarders en brieven van rouwbeklag van het bestuur., 1985-2013; 38-40; 3 pakken
      - 1985-1995, 38
      - 1996-2002, 39
      - 2003-2013, 40
  - Reünies, A.3.
    - Stukken betreffende reünies van het Genootschap Engelandvaarders., 1967-2000; 41; 1 pak
    - Stukken betreffende reünies., 2004-2013; 42; 1 pak
    - Correspondentie van de secretaris van het Genootschap Engelandvaarders betreffende de reünies en het eerbetoon aan Z.K.H. Prins Bernhard., 1970-1989; 43; 1 pak
    - Stukken betreffende officiële herdenkingen en correspondentie met het Koninklijk Huis., 1967-1974, 1988-2001; 44; 1 pak
    - Stukken betreffende de plaatsing van een herdenkingsplaquette in de muur van het gebouw Hyde Park Place 23 te Londen, waar tijdens de Tweede Wereldoorlog ‘Oranjehaven’ was gevestigd., 1977; 45; 1 omslag
      Met foto.
    - Stukken betreffende de reünie van het Genootschap Engelandvaarders in Londen., 1984; 46; 1 omslag
    - Correspondentie tussen Engelandvaarder P. Kornmehl in Australië en het bestuur over de mogelijkheid een groep samen te stellen om vanuit Australië de reünie van 1992 in Nederland te bezoeken., 1982-1992; 47; 1 omslag
    - Stukken betreffende de Londen-reis van het Genootschap Engelandvaarders., 1992; 48; 1 omslag
    - Correspondentie met de directeur van het Koninklijk Huisarchief te Den Haag betreffende de door Engelandvaarders vervaardigde twee albums met foto’s en ontsnappingsverhalen, aangeboden aan Koningin Wilhelmina in 1944 en in 1946., 1981, 1994; 49; 1 omslag.
      Met enige kopieën van bijdragen.
    - Correspondentie betreffende de mogelijke vervaardiging van een monument voor Engelandvaarders door John F.C. Brandon., 1996-1997; 50; 1 omslag
    - Kopie van het artikel door Theo Wachtel ‘Het ontstaan van de Engelandvaardersdas’, gepubliceerd in De Schakel., april 2002; 51; 1 omslag
  - Sociale Commissie, A.4.
    - Stukken betreffende de Sociale- en adviescommissie van het Genootschap Engelandvaarders., 1976-1997; 52; 1 pak
      De stukken zijn afkomstig van diverse bestuursleden.
    - Stukken betreffende de Sociale- en adviescommissie van het Genootschap Engelandvaarders., 1977-1990; 53; 1 pak
      De stukken zijn afkomstig van de penningmeester van het Bestuur van het Genootschap.
    - Stukken betreffende een artikel in het Algemeen Dagblad van 12 oktober 1974 betreffende Engelandvaarders en de Wet buitengewoon pensioen., 1973; 54; 1 omslag
    - Stukken betreffende de ondersteuning van J.C. Davids., 1976-1994; 55; 1 omslag
    - Ingekomen brieven van Engelandvaarder Henry R. Pelder (voorheen H.R.J. Poetiray) betreffende zijn standpunt over massale fraude met de Wet buitengewoon pensioen., 1983-1989; 56; 1 pak
    - Ingekomen brieven van Engelandvaarder Henry R. Pelder (voorheen H.R.J. Poetiray) betreffende zijn standpunt over massale fraude met de Wet buitengewoon pensioen., 1990-1999; 57; 1 pak
    - Stukken betreffende het bestuursstandpunt ten aanzien van de door Henry R. Pelder (voorheen H.R.J. Poetiray) naar voren gebrachte mening over massale fraude met de Wet buitengewoon pensioen., 1989-1991; 58; 1 omslag
    - Stukken betreffende de hernaturalisatie van Engelandvaarder A. Kellerman., 1983-1985; 59; 1 omslag
    - Correspondentie met Engelandvaarder B. Bonda betreffende zijn detentie in Groot-Brittannië tijdens de oorlog., 1992-1998; 60; 1 omslag
    - Stukken betreffende de vereenvoudiging en coördinatie van wetten voor oorlogsgetroffenen (Commissie P. van Dijke)., 1986-1987; 61; 1 omslag
  - Herdenkingen en medewerking aan publicaties, A.5.
    - Verslagen van bestuursvergaderingen van de Stichting Samenwerkend Verzet 1940-1945., 1983-1986, 1990-1994, 1996-1998; 62; 1 pak
    - Stukken betreffende de wijzing van de Nationale Herdenking op 4 mei in Amsterdam en het protest daartegen door de Stichting Samenwerkend Verzet en krans-leggende organisaties., 1988; 63; 1 omslag
    - Stukken betreffende de aanleg van het ‘Bos der Onverzettelijken’ door de Stichting Samenwerkend Verzet 1940-1945., 1991-1993; 64; 1 omslag
    - Stukken betreffende de uitgave van het boek De Schakel. De geschiedenis van de Engelandvaarders door Frank Visser., 1973-1976; 65; 1 pak
    - Correspondentie met diverse TV-producenten over het vervaardigen van een televisie-documentaire over Engelandvaarders., 1992-1994; 66; 1 omslag
    - Stukken betreffende de uitgave van het boek Vrijheid achter de horizon. Engelandvaart over de Noordzee 1940-1945 door Jan Bruin en Jan van der Werff., 1997-1999; 67; 1 omslag
    - Stukken betreffende het promotieonderzoek naar Engelandvaarders door mw drs A. Dessing., 1994-1995; 68; 1 omslag
- Redactie van 'De Schakel, kwartaaluitgave van de Stichting Genootschap Engelandvaarders', B.
  - Aanwijzingen voor het samenstellen van ‘De Schakel’., ca. 1982; 69; 1 stuk
  - Toekenning door het ISSN Centrum Nederland van een ISSN-nummer voor ‘De Schakel’., 1995; 70; 2 stukken
    Het betreft nummer ISSN 1382-8207.
  - Algemene correspondentie van de redacteur van De Schakel., 1979-1997; 71; 1 pak
  - Adreswijzigingen van abonnees., ca. 1987-2002; 72; 1 pak
  - Kopij voor De Schakel met daarbij gevoegde correspondentie, geordend per jaargang en volgnummer., 1983-januari 1998; 73-88; 16 pakken
    - 1983, 73
    - 1984, 74
    - 1985, 75
    - 1986, 76
    - 1987, 77
    - 1988, 78
    - 1989, 79
    - 1990, 80
    - 1991, 81
    - 1992, 82
    - 1993, 83
    - 1994, 84
    - 1995, 85
    - 1996, 86
    - 1997, 87
    - 1998 (alleen januari), 88
  - Verzamelde foto’s en (glas)negatieven., ca. 1980-2000; 89-90; 2 pakken en 1 doosje
    Het betreft hier foto’s van veelal reünies van het Genootschap Engelandvaarders, eerbetoon aan prins Bernhard en foto’s die door Engelandvaarders werden ingezonden voor de kwartaaluitgave De Schakel.
    - Verzamelde foto’s, 89
      Niet raadpleegbaar
    - Glasnegatieven, 89A; 1 doosje
    - Verzamelde foto’s, 90
  - Aquarellen vervaardigd door F.S. Manheim van het kamp Miranda de Ebro in Spanje en foto’s van dit kamp. Met brieven van Engelandvaarders W.K. Brederode en H. Velthoen en van het Verzetsmuseum te Amsterdam., 1974-1992; 91; 1 omslag
  - Videoband betreffende de tocht naar Engeland op 22-23 februari 1944 via de Noordzee van Baxmeijer, Fuchter, Moddemeijer, Osten en Winckel., ca. 1992; 92; 1 doos met band
  - Videoband van een reportage van de onthulling op 5-10-1996 van een herdenkingsmonument op de Col de Portet d’Aspet (Ariège, Frankrijk)., 93; 1 doos met band
  - Kopieën in kleur van de striptekening van Engelandvaarder Max Appelboom over de Engelandvaart, en foto’s in groot-formaat, aangeboden aan koningin Wilhelmina in 1944-1946, ca. 1994; 94; 1 omslag
    De originelen bevinden zich in het Koninklijk Huisarchief te Den Haag.
  - De Schakel. Kwartaaluitgave van de stichting Genootschap Engelandvaarders., 1979-2014; 95-101; 7 pakken
    - Jaargang 1-7, 1979-1985, nummers 1-28, 95
    - Jaargang 8-14, 1986-1991, nummers 29-52, 96
    - Jaargang 15-19, 1992-1997, nummers 53-75, 97
    - Jaargang 20-24, 1998-2003, nummers 88-97, 98
    - Jaargang 25-29, 2004-2008, 99
    - Jaargang 30-34, 2009-2013, 100
    - jaargang 35, 2014, 101
- Memoires en reisverslagen van Engelandvaarders, documentatie, C.
  - Memoires en reisverslagen, C.1.
    - Memoires en reisverslagen van Engelandvaarders., ca. 1970-2000; 102-111; 10 pakken
      - Max Appelboom; W.G.K. Arendsen de Wolff; P-L d’Aulnis de Bourouill; Ch.H. Bartelings; J.T.L. Bartlema (Yvette); J.F. Beckman; Th. Van Besouw; P. Bisschop; R. Blatt; P. Boere; D.C.W. Boom; W. Boldingh., 102
      - B. Bredero., 103
      - L.F. Charls; H. van den Corput; G.A. van Dam Merrit; C.M. Dekkers; T. Dirkzwager; E. Faber., 104
      - P.R. Gerbrands; (J. Greidanus, zie: JR Rijpperda Wierdsma) H. Heilbut/M. Heilbut-Roos; W.T. Hepkema; J. Heymans; J.S. Hoek; L. den Hollander; A.A. Homburg; J.H. Hommes., 105
      - H.R. de Jongh; E. Katz/M. Bloch; J.C.M. Kerstiëns; H.Klapwijk; J.W. Kolkman., 106